【裁判字號】    99,訴,1451
【裁判日期】    991122
【裁判案由】    遷讓房屋  等
【裁判全文】
臺灣高雄地方法院民事判決              99年度訴字第1451號
原      告  甲○○
訴訟代理人  莊美玲律師
被      告  乙○○
上列當事人間遷讓房屋等事件，本院於民國99年11月8 日言詞辯
論終結，判決如下：
    主    文
被告應將門牌號碼高雄縣阿蓮鄉港後村港後176 之45號房屋遷讓
返還予原告。
被告應自民國九十八年十二月一日起至返還上開房屋之日止，按
月給付原告新臺幣貳萬陸仟元。
原告其餘之訴駁回。
訴訟費用由被告負擔百分之九十五，餘由原告負擔。
本判決第一項於原告以新臺幣貳拾捌萬元為被告供擔保後，得假
執行。
    事實及理由
一、原告主張：被告承租原告所有門牌號碼高雄縣阿蓮鄉港後村
    港後176 之45號房屋（下稱系爭房屋），兩造簽訂房屋租賃
    契約書（下稱系爭租約），約定租期自民國97年12月1 日起
    至102 年12月1 日止，每月租金新臺幣（下同）25,000元，
    兩造並口頭約定被告應負擔每月保全費用1,000 元，詎被告
    自98年5 月起至同年11月止，積欠租金89,000元及保全費用
    7,000 元共計96,000元，原告於98年11月30日委託律師發函
    終止系爭租約，被告於翌日收受，兩造間租賃關係已不存在
    ，爰依所有物及租賃物返還請求權，請求被告遷讓返還系爭
    房屋，而請求本院為擇一勝訴之判決；又被告雖於98年12月
    1 日、99年1 月5 日、99年2 月4 日、99年4 月6 日、99年
    6 月11日各轉帳26,000元共計13萬元予原告，然依系爭租約
    第12條約定，被告應賠償原告繳納之律師費用55,000元，則
    被告所給付之13萬元，扣除上開積欠之租金、保全費用、律
    師費用後，被告尚應給付原告21,000元，爰依系爭租約之約
    定，請求被告給付租金及律師費用，並依兩造間口頭約定，
    請求被告給付保全費用，共計21,000元；另被告於系爭租約
    終止後，仍繼續占有使用系爭房屋迄今，致原告無法使用收
    益而受有損害，爰依不當得利之法律關係，請求被告自租約
    終止日起至遷讓日止，按月給付原告相當於租金之利益25,0
    00元，並依兩造間口頭約定，請求被告按月給付保全費用1,
    000 元。並聲明：(一)被告應將系爭房屋遷讓返還予原告。(二)
    被告應給付原告21,000元，並自98年12月1 日起至返還上開
    房屋之日止，按月給付原告26,000元。(三)上開聲明第1 項部
    分，願供擔保請准宣告假執行。
二、被告則以：對於伊自98年5 月起至同年11月止積欠租金89,0
    00元、保全費用7,000 元及系爭房屋由伊占有使用迄今等情
    均不爭執，伊同意搬遷，然搬遷需費甚鉅，伊無能力進行搬
    遷，又伊無能力負擔原告支付之律師費用55,000元等語，資
    為抗辯。並聲明：請求駁回原告之訴。
三、兩造不爭執事項：
（一）被告承租原告所有系爭房屋，兩造簽訂系爭租約，約定租
      期自97年12月1 日起至102 年12月1 日止，每月租金25,0
      00元，兩造並口頭約定被告應負擔每月保全費用1,000 元
      ，並有系爭租約為證（見99年度岡簡字第36號卷，下稱岡
      簡卷，第7 至9 頁）。
（二）被告於簽訂系爭租約時，交付原告5 萬元作為押租保證金
      ，亦有系爭租約為證。
（三）被告自98年5 月起至同年11月止，積欠租金89,000元及保
      全費用7,000 元，共計96,000元，並有原告存摺封面及內
      頁明細為證（見岡簡卷第10、11頁）。
（四）原告於98年11月30日委託律師發函終止系爭租約，被告於
      翌日收受，並有上開函文及回執為證（見岡簡卷第13、14
      頁）。
（五）系爭房屋由被告占有使用迄今。
（六）被告分別於98年12月1 日、99年1 月5 日、99年2 月4 日
      、99年4 月6 日、99年6 月11日各轉帳26,000元共計13萬
      元予原告，並有原告存摺內頁明細為證（見岡簡卷第12頁
      ，本院卷第23至25頁）。
四、依兩造前開主張及陳述觀之，本件之爭點即在於：(一)原告請
    求被告遷讓返還系爭房屋，有無理由？(二)原告請求被告給付
    21,000元，有無理由？(三)原告請求被告自98年12月1 日起至
    返還系爭房屋之日止，按月給付原告26,000元，有無理由？
    本院分述判斷意見如下：
（一）原告請求被告遷讓返還系爭房屋，有無理由？
    1.按承租人租金支付有遲延者，出租人得定相當期限，催告
      承租人支付租金，如承租人於其期限內不為支付，出租人
      得終止契約；租賃物為房屋者，遲付租金之總額，非達2
      個月之租額，不得依前項之規定，終止契約，其租金約定
      於每期開始時支付者，並應於遲延給付逾2 個月時，始得
      終止契約，民法第440 條第1 項、第2 項定有明文。又土
      地法第100 條第3 款關於擔保押租金抵償租金之規定，雖
      僅就未定有期限之租賃而設，惟本條款之立法目的，乃係
      為保障社會經濟地位通常處於相對弱勢之承租人所為之規
      定，俾免其僅因暫時未能繳付租金，即遭出租人據以終止
      租約而受有流離失所之危險，間接耗損社會成本，雖本條
      款於立法之初僅就未定有期限之租賃契約為規範，並未擴
      及適用於定有期限之租賃契約，惟不論處於定期或不定期
      之租賃契約關係，承租人於社會經濟地位中，均處於相對
      弱勢之態勢絲毫無異，自不因契約是否定有期限，而致使
      承租人之客觀生活水準與經濟條件有所消長，是以其文義
      解釋本條款，固無明文規定得適用於定有期限之租賃契約
      ，惟基於相同事務，應為相同之處理之衡平法理，應認為
      已定有期限之租賃契約，亦得類推適用本條之規定（司法
      院院解字第4075號解釋、最高法院44年度台上516 號判例
      意旨參照）。是原告主張：押金並非租金之擔保，而是日
      後回復原狀之擔保，不應先抵充租金云云，委不足採。
    2.依系爭租約所載（見岡簡卷第8 頁），系爭房屋租期自97
      年12月1 日起至102 年12月1 日止，為定有期限之租賃契
      約，揆諸前開說明，系爭租約應有土地法第100 條第3 款
      規定之適用，即被告所積欠之租金總額，以具有擔保性質
      之押租金抵償後，賸餘租金仍達2 月以上者，始得終止租
      約。經查，被告自98年5 月起至同年11月止，積欠租金89
      ,000元，此為兩造所不爭執，原告雖於98年11月30日委託
      律師發函終止系爭租約，被告於翌日收受，然斯時兩造間
      尚有押租金5 萬元存在，原告並未扣抵該押租金等情，此
      為原告所不否認（見本院卷第37頁），則原告應先將押租
      金5 萬元扣抵被告所積欠之租金89,000元，被告未付租金
      僅39,000元，尚未達2 個月租金數額甚明，原告委託律師
      發函終止租約之意思表示，難謂合於土地法規定，自不生
      合法終止租約之效力，然被告於收受上開終止租約函文後
      並未表示反對意見，且於本院審理時陳稱同意搬遷（見本
      院卷第38頁），堪認兩造已於98年12月1 日合意終止租約
      。至被告雖以搬遷需費甚鉅，伊無能力進行搬遷等語置辯
      ，然是否有能力搬遷與是否應負搬遷義務，誠屬二事，則
      原告依據民法第455 條規定，請求被告於租賃關係終止後
      ，遷讓返還系爭房屋，為有理由，應予准許。又本院既已
      就原告主張依據民法第455 條規定為原告勝訴之判決，則
      原告另依民法第767 條規定請求擇一為勝訴判決部分，自
      無審酌必要，併此敘明。
（二）原告請求被告給付21,000元，有無理由？
    1.原告主張被告於終止租約後給付原告13萬元，扣除被告所
      積欠租金、保全費用、律師費用，被告尚應給付原告21,0
      00元，被告則以前開情詞置辯。經查，系爭租約第12條約
      定：「乙方（即被告）若有違約情事，致損害甲方（即原
      告）之權益時願聽從甲方損害賠償，如甲方因涉訟所繳納
      之訴訟費、律師費用，均應由乙方負責賠償。」（見岡簡
      卷第9 頁），原告因本件訴訟繳納律師費用55,000元，業
      據其提出律師酬金收據影本1 紙為證（見岡簡卷第15頁）
      ，被告對於系爭租約約定每月租金25,000元及伊未按時繳
      納租金等情既不爭執，自屬違約且損害原告權益，並致原
      告因涉訟繳納律師費用，則原告依上開租約約定，主張被
      告應賠償律師費用55,000元，洵屬有據，然被告所積欠租
      金應先扣抵押租金，被告積欠租金數額僅39,000元，已如
      前述，則被告於終止租約後給付原告之13萬元，扣除租金
      39,000元，復扣除算至98年11月份之保全費用7,000 元，
      再扣除律師費用55,000元，尚賸餘29,000元，原告請求被
      告給付21,000元，即屬無據，應予駁回。
（三）原告請求被告自98年12月1 日起至返還系爭房屋之日止，
      按月給付原告26,000元，有無理由？
      按無法律上之原因而受利益，致他人受損害者，應返還其
      利益，民法第179 條前段定有明文。又無權占用他人房屋
      者，通常可享有相當於租金之不當得利，權利人得請求占
      用人返還。經查，被告對其於系爭租約終止後仍繼續占有
      使用系爭房屋迄今及對原告請求每月25,000元相當於租金
      之不當得利與每月1,000 元之保全費用均不爭執，從而，
      原告依民法第179 條規定及兩造間口頭約定，請求被告自
      98年12月1 日起至返還系爭房屋之日止，按月給付原告26
      ,000元，為有理由，應予准許
五、綜上所述，系爭租約業經兩造合意終止，被告所積欠租金應
    先就押租金為抵償，被告於系爭租約終止後仍繼續占有使用
    系爭房屋迄今，原告在請求被告遷讓返還系爭房屋及請求被
    告自98年12月1 日起至返還系爭房屋之日止，按月給付原告
    26,000元之範圍內，為有理由，應予准許，逾此範圍外之請
    求，則屬無據，應予駁回。
六、原告就請求遷讓返還系爭房屋部分陳明願供擔保，請求宣告
    假執行，經核無不合，茲酌定相當之擔保金額准許之。
七、結論：本件原告之訴，為一部有理由，一部無理由，依民事
    訴訟法第79條、第390 條第2 項，判決如主文。
中    華    民    國    99    年    11    月    22    日
                  民事第五庭法  官  秦慧君
以上正本係照原本作成。
如對本判決上訴，須於判決送達後20日內向本院提出上訴狀。如
委任律師提起上訴者，應一併繳納上訴審裁判費。
中    華    民    國    99    年    11    月    22    日
                            書記官  胡美儀

司法院資訊處製作；財團法人民間司法改革基金會備份。
